臺灣彰化地方法院交通事件裁定        100年度交聲字第913號
原處分機關  交通部公路總局臺中區監理所彰化監理站
異  議  人  林勝南
即受處分人
上列異議人即受處分人因違反道路交通管理處罰條例案件，對於
交通部公部總局臺中區監理所彰化監理站於中華民國100年4月21
日所為之處分（彰監四字第裁64-I00000000號裁決書），聲明異
議，本院裁定如下：
    主    文
原處分撤銷。
林勝南普通重型機器腳踏車駕駛人，騎乘普通重型機器腳踏車經
測定酒精濃度超過規定標準，吊扣其普通重型機器腳踏車駕駛執
照拾貳個月，並施以道安講習。
    理    由
一、原處分意旨略以：異議人即受處分人林勝南（下稱受處分人
    ）於民國99年2月26日21時27分許，騎乘車牌號碼GY8-839號
    重型機車，行經彰化縣伸港鄉○○路○段197號時，為彰化縣
    警察局鹿港分局員警舉發「酒後駕車，經酒精濃度測定呼氣
    值達0.62MG/L，超過標準值」違規。受處分人另涉公共危險
    罪，業經臺灣彰化地方法院檢察署檢察官以99年度速偵字第
    497號為緩起訴處分確定，嗣於100年3月25日期滿，業已實
    質確定在案，爰依道路交通管理處罰條例第35條第1項第1款
    規定於100年4月21日裁處受處分人罰鍰新臺幣（下同）4萬
    5000元，吊扣駕駛執照12個月，施以道安講習，原處分並無
    不合等語。
二、聲明異議意旨略以：受處分人所犯公共危險案件，業經緩起
    訴處分確定，並服80小時之義務勞務完畢，為此提出聲明異
    議等語。
三、按汽車駕駛人飲用酒類或其他類似物後，其吐氣所含酒精濃
    度超過每公升0.25毫克或血液中酒精濃度超過百分之0.05以
    上者，不得駕車。汽車駕駛人，駕駛汽車經測試檢定酒精濃
    度超過規定標準者，處1萬5000元以上6萬元以下罰鍰，並當
    場移置保管其車輛及吊扣其駕駛執照1年，駕駛人並應接受
    道路交通安全講習。道路交通安全規則第114條第2款、道路
    交通管理處罰條例第35條第1項第1款、第24條第1項第2款分
    別定有明文。
四、經查：
(一)受處分人騎乘車牌號碼GY8-839號重型機車，於99年2月26日
    晚間9時27分許，行經彰化縣伸港鄉○○路○段197號時，因
    「酒後駕車，經酒精濃度測定呼氣值達0.62MG/L，超過標準
    值」違規，為彰化縣警察局保安隊員警當場舉發並開立彰警
    交字第I00000000號舉發違反道路交通事件管理通知單，並
    經臺灣彰化地方法院檢察署檢察官以99年度速偵字第497號
    為緩起訴處分，其期間為1年，而受處分人應於收受臺灣彰
    化地方法院檢察署檢察官執行緩起訴處分命令通知書之6個
    月內，向指定之政府機關、行政法人、社區或其他符合公益
    目的之機構或團體提供80小時之義務勞務，業由受處分人於
    99年8月6日履行完畢，嗣於100年3月25日期滿未經撤銷緩起
    訴處分而實質確定等情，有前開舉發違反道路交通事件管理
    通知單、臺灣彰化地方法院檢察署檢察官99年度速偵字第
    497號緩起訴處分書、臺灣彰化地方法院檢察署義務勞務工
    作日誌及臺灣高等法院被告前案紀錄表等件在卷可憑，且為
    受處分人所不爭執，應堪認定。
(二)原處分關於罰鍰部分：
  按一行為同時觸犯刑事法律及違反行政法上義務規定者，依
    刑事法律處罰之，但其行為應處以其他種類行政罰或得沒入
    之物而未經法院宣告沒收者，亦得裁處之。前項行為如經不
    起訴處分或為無罪、免訴、不受理、不付審理之裁判確定者
    ，得依違反行政法上義務規定裁處之，行政罰法第26條定有
    明文。揆諸行政罰法第26條之立法理由所示：一行為同時觸
    犯刑事法律及違反行政法上義務規定時，由於刑罰與行政罰
    同屬對不法行為之制裁，而刑罰之懲罰作用較強，故依刑事
    法律處罰，即足資警惕時，實無為一事二罰再處行政罰之必
    要。且刑事法律處罰，由法院依法定程序為之，較符合正當
    法律程序，應予優先適用。但罰鍰以外之沒入或其他種類行
    政罰，因兼具維護公共秩序之作用，為達行政目的，行政機
    關仍得併與裁處等情。據此，本件受處分人所受之緩起訴處
    分與前揭行政罰法第26條第2項所規定之不起訴處分是否相
    當，即應視緩起訴處分之具體內容，在實質上與行政罰是否
    相當而定，非可一概而論。
  又檢察官依刑事訴訟法第253條之2第2項規定為緩起訴處分
    ，命被告為金錢給付、勞務給付及處遇措施的部分，因涉及
    被告之人身自由及財產的拘束，且產生未經裁判即終局處理
    案件之實質效果，自須考慮被告之意願而應得被告之同意，
    且命被告為金錢給付部份，並得為民事強制執行名義。是以
    ，無論檢察官課以被告以上何種負擔或指示，此等負擔或指
    示雖非「刑罰」，但仍是一種「特殊的處遇措施」，會產生
    未經裁判即終局處理案件之實質效果，亦即性質上已係實質
    的制裁，造成被告權利即財產減少或自由受限的影響；且緩
    起訴處分所定緩起訴期間期滿後，該緩起訴處分將發生禁止
    對已為緩起訴處分之同一犯罪事實再行起訴之效力，即所謂
    「緩起訴處分之實體（實質）確定力」。故檢察官所為對於
    受處分人之緩起訴處分，實已產生實質制裁之效果。此外，
    經檢察官為「緩起訴」處分者，於「緩起訴」之猶豫期間內
    ，檢察官可對其持續觀察，若認其顯無反省警惕之情或根本
    欠缺反省警惕之能力（即符合刑事訴訟法第253條之3第1項
    所列3款情形）者，得依職權或依告訴人之聲請，將「緩起
    訴」處分撤銷，並依法追訴，亦即在緩起訴處分之猶豫期間
    內，刑事訴追程序仍未終局確定，此與不起訴處分確定後，
    刑事訴追程序終結，檢察官原則上不得就同一行為再行起訴
    之法律效果迥異。
  再者，我國關於不起訴處分與緩起訴處分之規定，多見於刑
    事訴訟法，於該法法例之用語，均個別明列之，如刑事訴訟
    法第255條第1項、第259條、第260條均屬之；易言之，在我
    國刑事訴訟法之體例上，並無將「不起訴處分」一詞包含「
    緩起訴處分」之情形。再依我國刑事訴訟法第253條之1規定
    ，有關緩起訴處分，需具備犯罪嫌疑充足，斟酌刑法第57條
    所列事項，為公共利益之維護，以緩起訴為適當者（即適當
    性）等要件；尚與不起訴處分之要件有間；因之，倘認行政
    罰法第26條第2項規定之「不起訴處分」包含「緩起訴處分
    」之情形，是否已逾文義解釋之範圍，實有疑問。況關於緩
    起訴處分之要件、裁量之基準，與不起訴處分相較，均多有
    不同，至多應僅得視緩起訴處分為暫緩起訴之處分，而非不
    起訴處分。另行政罰法第26條第2項規定既未明文包含「緩
    起訴處分」之類型，而對於人民不利益之規定本不得任意加
    以擴張其適用，自不宜逕認行政罰法第26條第2項規定於經
    緩起訴處分之情形亦有適用，始為允當，並符其立法理由。
  從而，上開緩起訴處分名義上雖非刑罰，仍是一種特殊的處
    遇措施，造成被告之財產減少或義務增加，並對其名譽、心
    理、自由及財產等產生相當制約，且經由緩起訴處分條件之
    履行使其免於遭檢察官發動起訴程序，仍具有替代刑罰之效
    果，廣義而言，應屬實質之刑事法律處罰，而有行政罰法第
    26條第1項「一事不二罰」規定之適用。據此，本件受處分
    人所受之具體緩起訴處分內容即向指定之政府機關、行政法
    人、社區或其他符合公益目的之機構或團體提供80小時之義
    務勞務，與前揭規定之不起訴處分應非相當。故本件既已依
    懲罰作用較強之刑事法律制裁，即無再依行政法為相同處罰
    之必要。
  至道路交通管理處罰條例第35條第8項固定有汽車駕駛人經
    裁判確定處以罰金低於該條例第92條所訂最低罰鍰基準規定
    者，應依該條例裁決繳納不足最低罰鍰部分之規定。惟檢察
    官以緩起訴命被告向指定之政府機關、行政法人、社區或其
    他符合公益目的之機構或團體提供義務勞務，與道路交通管
    理處罰條例第35條第8項經裁判確定處以「罰金」，其性質
    迥然不同，並無所謂差額可言，自無適用該條例之可能。
(三)原處分關於吊扣駕駛執照部分：
    按「行為後法律或自治條例有變更者，適用行政機關最初裁
    處時之法律或自治條例。但裁處前之法律或自治條例有利於
    受處罰者，適用最有利於受處罰者之規定。」，行政罰法第
    5條定有明文，該法所規範之法律變更適用原則係以「行為
    時」及「行政機關最初裁處時」為比較適用之基準，非如刑
    法以「行為時」及「裁判時」為其比較依據，其目的無非行
    政爭訟程序主要功能在於審查原行政罰裁處之合法性及合目
    的性，若以裁判時之法規狀態為判斷合法性之基準，無異使
    行政訴訟之功能、理論欠缺一貫性，且將使受處分者產生僥
    倖之心理，希冀期待法規之變動，徒增救濟程序之費時、費
    力。經查，本件受處分人行為後，上揭道路交通管理處罰條
    例第68條於99年5月5日修正為「汽車駕駛人，因違反本條例
    及道路交通安全規則之規定，受吊銷駕駛執照處分時，吊銷
    其執有各級車類之駕駛執照。領有汽車駕駛執照之汽車駕駛
    人，除駕駛聯結車、大客車、大貨車外之非其駕駛執照種類
    之車輛，違反本條例及道路交通安全規則之規定，應受吊扣
    駕駛執照情形時，無因而肇事致人受傷或重傷者，記違規點
    數五點。但一年內違規點數共達六點以上或再次應受吊扣駕
    駛執照情形者，併依原違反本條例應受吊扣駕駛執照處分規
    定，吊扣其駕駛執照」，並經行政院於99年8月31日以院臺
    交字第0990048197號令發布定自99年9月1日施行，原處分機
    關於99年12月17日為本件裁處時，修正後之道路交通管理處
    罰條例第68條第2項雖已施行，然受處分人於為本件行為時
    係領有普通重型機器腳踏車駕駛執照之汽車駕駛人，駕駛其
    駕駛執照種類之普通重型機車，此有機車駕照基本資料及上
    開裁決書各1紙存卷可憑，與上開修正後之道路交通管理處
    罰條例第68條第2項適用之情狀有別，雖無庸為新舊法之比
    較，惟依前開規範意旨，自僅得吊扣其違法或違規當時所駕
    駛車輛之駕駛執照，而不得吊扣其持有各級車類之駕駛執照
    ，是若騎乘普通重型機車而有上開情況，除吊扣其普通重型
    機器腳踏車駕駛執照12個月外，不得任意擴張解釋，再將各
    級車類之駕駛執照一併吊扣，此為當然之理，原處分意旨所
    載「吊扣駕駛執照12個月」，漏未敘明所吊扣之駕駛執照種
    類，亦有未洽。
(四)綜上，本件受處分人之聲明異議為有理由，原處分既有上述
    於法未洽之處，爰撤銷原處分並改諭知如主文第2項所示之
    處罰。
五、據上論結，應依道路交通管理處罰條例第87條第2項、道路
    交通事件處理辦法第19條前段，裁定如主文。
中    華    民    國   100    年    8     月    22    日
                  交通法庭            法  官  蔡家瑜
以上正本證明與原本無異。
如不服本裁定，應於裁定送達後五日內向本院提出抗告狀(須附
繕本 )。
中    華    民    國   100    年    8     月    22    日
                                      書記官  吳芳儀